【裁判字號】    96,交聲,745
【裁判日期】    970131
【裁判案由】    違反道路交通管理處罰條例聲明異議
【裁判全文】
臺灣桃園地方法院交通事件裁定         96年度交聲字第745號
移送機    關
即原處分機關  交通部公路總局新竹區監理所中壢監理站
異  議  人
即受處分人    甲○○
上列受處分人因違反道路交通管理處罰條例案件，對於交通部公
路局新竹區監理所中壢監理站所為之壢監裁字第裁53-DB0000000
、53-DB0000000號處分，聲明異議，本院裁定如下：
    主  文
一、壢監裁字第裁53-DB0000000號之原處分撤銷。
    甲○○不罰。
二、其餘異議（即壢監裁字第裁53-DB0000000號處分）駁回。
    理  由
一、聲請意旨略以：異議人甲○○於民國96年9 月2 日上午11時
    18分許，在桃園縣平鎮市○○路2 巷22號前，為警舉發駕駛
    車號5P-728號營小客車，執業登記證未依規定安置於右前椅
    背之插座內。然案發當日伊駕駛上開營小客車去楊梅鎮○○
    ○○街177 號埔心基督徒聚會處做禮拜，伊於該日是做招待
    ，伊做完禮拜後，駕該車載2 個女兒回家，既然伊沒有營業
    ，就不需要把執業登記證放在計程車副駕駛座椅背插座內，
    伊後來已經把車停在伊住處前面停車位，引擎熄火要下車時
    ，才看到2 位警員一前一後到，第一位警員走到右前座看椅
    背，然後伊就下車向警員解釋說，伊之計程車前幾天拿去給
    人家洗，所以還沒有把副證掛回去。伊從埔心教會回來的路
    線，是經過埔心中興路、南豐路，從南豐路一家7-11便利超
    商右轉到國王大地社區公園，左轉直走就到伊停車的平鎮市
    ○○路2 巷22號住處的專用停車位。伊就上開舉發（即執業
    登記證副證未依規定安置於右前椅背插座內乙事）有提出申
    訴，警察回覆說，伊在平鎮市○○路與湧光路路口見到員警
    取締不服稽查，但是伊沒有經過這個路口，而且伊當時並沒
    有聽到警方有鳴警笛，所以伊沒有逃逸不服稽查的事，若伊
    有逃逸不服稽查，為何案發當天不開單舉發，而於事後96年
    10 月30 日才開單舉發。綜上，伊認為上開2 件舉發，均於
    法不合，因而提出本件異議。
二、經查：(1)、本院96年12月6 日審理時，本件舉發之乙○○警
    員證稱「我和另外一位劉振櫃警員當時騎警用機車服巡邏勤
    務，我們該班勤務是要攔檢計程車，檢查計程車有無依規定
    向警察局更換新的執業登記證並且將副證依規定懸掛在副駕
    駛座椅背，我們二人分騎兩輛警用機車，於96年9 月2 日11
    時18分許在南豐路205 巷與133 巷之間發現有兩輛計程車，
    其中一輛計程車是直行，我發現的這一輛計程車（就是我取
    締的異議人的計程車）在133 巷7-11便利超商的路口右轉入
    133 巷，我就騎到劉振櫃警員機車旁邊，向他說請他去檢查
    另外一輛計程車，由我來查異議人的計程車，所以我就隨異
    議人右轉彎，右轉彎後我就鳴放警笛，我這一次鳴放警笛時
    間大約4 秒鐘，停止之後我又按了好幾聲喇叭，但計程車仍
    然往前駕駛，因為巷道比較窄小，所以我就沒有再鳴放警笛
    ，行駛一小段之後，異議人的計程車就左轉彎或右轉彎我不
    能確定，我就一路跟著異議人的計程車直到他停車為止，異
    議人停車位置就是湧光路2 巷22號前面，我把機車停在旁邊
    前去向異議人要駕照、行照，並且檢查他的執業登記證有無
    更換以及他的右後座有無插副證，我現在想不起來他的後座
    有無坐他兩個女兒，劉振櫃警員去檢查上開另一輛計程車沒
    有問題，他用無線電聯絡我，我就向他報明我在取締地點，
    請他過來，所以他很快就過來取締地點，．．．我就檢查到
    異議人車子右後座沒有插副證，然後我就問異議人為什麼營
    業車子在路上行走而右後座未插證，異議人向我說，他前幾
    天去清洗他的車輛忘記插上去，我就向異議人說，他是營業
    用車在道路上行駛忘記插證也是違規，我就開了罰單，當時
    他很配合，他沒有說明有沒有在營業這件事，他並且在罰單
    上簽名，後來第二張不服稽查取締，是因為異議人不服第一
    張罰單（而來申訴），所以我才又再補發（開）不服稽查的
    罰單。」、「（法官問：道路交通管理處罰條例有規定，取
    締開單告發分成兩種，一種是當場攔截取締，一種是逕行取
    締，逕行取締是限於當場攔截不便或有危險或以科學如照相
    方式取證，事後再開單逕行告發，既然你已經攔截到異議人
    ，你當場未開不服稽查的告發單事後再開，似乎有違上開告
    發之規定，有何意見？）因為異議人被攔截當場沒有不服稽
    查，有在第一張罰單上簽名，他後來申訴時說為何沒有開他
    不服取締，所以才會再補開第二張，因為異議人有直接寫信
    到分局長陳述說為何沒有開不服取締的罰單，因為分局有交
    辦，所以要回覆交辦單，所以再開第二張罰單。另我要補充
    ，營業小客車只要在道路上行駛，就要依照規定插副證，若
    要載自己家人，為什麼不用一般自小客車。」等語。(2)、證
    人劉振櫃警員則於本院97年1 月10日審理時證稱「當時我們
    執行的勤務是巡邏兼取締計程車違規，當時我和乙○○警員
    各騎一輛警用機車行經平鎮市○○路時，大約到了南豐路
    133 巷時，我和乙○○看到兩輛計程車，我是追當時由西往
    東直行南豐路的一輛計程車，乙○○是追異議人，異議人當
    時是轉入13 3巷由北往南行駛。」、「（法官問：後來你有
    無到乙○○取締異議人的地點？）有，我追的那輛計程車司
    機很快就在南豐路上停下來接受檢查，我檢查那輛計程車司
    機，有無依規定放置執業登記證，他都有依照規定放置，而
    且他還向我說，他們計程車司機都知道消息，他們都知道我
    們警察在執行我上開所說的檢查計程車的業務很久了，我檢
    查完畢就用無線電立刻呼叫乙○○，乙○○說他往湧光路2
    巷那邊，因為乙○○說的這個地點就是我本人管區的附近，
    所以我很快就過去和他會合了，我停車後就問乙○○異議人
    是否有違規的情形，因為時間久了，依我現在記憶所及，乙
    ○○好像說異議人右前座後面沒有放置執業登記證，我就問
    異議人，異議人說他是去洗椅套，所以就沒有再把執業登記
    證放上去，異議人叫我們不要開他罰單，但是我們不能因為
    他說的這個理由就不開單取締。」等語。(3)、依上開證人之
    證詞及異議人本身之說詞，異議人於被警取締時，其駕駛之
    車號5P-728號營小客車內，執業登記證確實未依規定安置於
    右前椅背之插座內，再道路交通管理處罰條例第36條第4 項
    之所以規定執業登記證未依規定安置車內指定之插座，應處
    以罰鍰，其立法目的係為維繫婦幼乘客乘坐計程車之安全，
    俾用以警惕計程車駕駛人不得對婦幼乘客加以侵害，亦供婦
    幼乘客萬一為計程車駕駛人侵害時，得以指認計程車駕駛人
    之姓名及該車車號，若計程車駕駛人動輒以私人理由而得以
    卸除道路交通管理處罰條例第36條第4 項所規定之執業登記
    證應依規定安置車內指定之插座之責任，則上開立法目的殆
    屬無從達成。再查，異議人雖辯稱其96年9 月2 日上午駕駛
    車號5P-728號營小客車之行程起始至終點全為私人行程，此
    即屬實，然此仍未能排除職業小客車駕駛人在私人行程當中
    ，因有顧客招喚而臨時改為職業行程之機會或可能，可見若
    職業駕駛人得以預定之私人行程置辯，殊屬無從達成道路交
    通管理處罰條例第36條第4 項之立法保護婦幼之目的。是以
    ，道路交通管理處罰條例第36條第4 項所規定之應受行政罰
    之行為，既僅須營小客車駕駛人違反上開作為義務，而不以
    發生實際損害或危險為其要件，則異議人不能舉證證明自己
    無過失時，即應受該項行政處罰（司法院大法官會議釋字第
    275 號解釋參看）。綜此，異議人以上開理由置辯，而主張
    其未違反道路交通管理處罰條例第36條第4 項之規定，核無
    理由。(4)、依證人乙○○上開證詞，異議人之上開營小客車
    在南豐路之7-11便利超商路口右轉入133 巷，伊騎警用機車
    隨異議人右轉彎，右轉彎後伊鳴放警笛時間大約4 秒鐘，停
    止鳴放警笛之後，按了幾聲喇叭，然異議人所駕計程車仍然
    往前駕駛，此時因為巷道比較窄小，所以伊就沒有再鳴放警
    笛等語，可見證人因巷道狹窄，害怕鳴放警笛而干擾巷道邊
    之住戶，故僅短暫鳴放警笛，則在乙○○警員前方之異議人
    是否得以確聞乙○○警員之警笛聲、喇叭聲，並確知乙○○
    警員示意其停車受檢，不無可疑。再查，依異議人上開陳述
    、證人乙○○警員上開證述，證人乙○○警員在南豐路之
    7-11便利超商路口右轉入133 巷後，追躡異議人未久，即見
    異議人將車停於住處附近之停車格內，則異議人之路途終點
    既在不遠處，其何能逃出員警之追躡，益見其確有未聞上開
    警笛之情，其並非不服從交通勤務警察之稽查而故意不停車
    受檢。復以，道路交通管理處罰條例第7 條之2 第1 項第4
    款固然規定不服指揮稽查而逃逸，而當場不能或不宜攔截製
    單舉發者，得逕行舉發，然乙○○警員既然追躡未久亦未遠
    ，即在桃園縣平鎮市○○路2 巷22號前攔停舉發異議人之執
    業登記證副證未依規定安置於右前椅背插座內，則其若認異
    議人在此之前確亦有不服從交通勤務警察之稽查之違規情形
    ，則應一併加以舉發之，殊無僅因異議人對其為警舉發道路
    交通管理處罰條例第36條第5 項有所不服而申訴，而於事後
    對其補舉發道路交通管理處罰條例第60條第2 項第1 款之違
    規；綜此，警方舉發異議人該項違規之程序有誤，自以未加
    舉發論，則原處分機關據該項違誤之舉發而加裁決，自亦屬
    有誤。
三、綜上，異議人對於原處分機關壢監裁字第裁53-DB0000000號
    之原處分聲明異議為有理由，原處分機關不察，遽依道路交
    通管理處罰條例第60條第2 項第1 款規定，而加裁罰，並依
    該條例第63條第1 項第1 款之規定記違規點數1 點，此部分
    之處分違法，自應撤銷改判如主文一所示。至異議人對於原
    處分機關壢監裁字第裁53-DB0000000號處分聲明異議，則核
    無理由，原處分機關依道路交通管理處罰條例第36條第5 項
    之規定裁罰，並無任何不當或違法，此部分之異議應予駁回
    之。
據上論斷，應依道路交通案件處理辦法第19條、第20條前段，裁
定如主文。
中    華    民    國    97    年    1     月    31    日
                  交通法庭法    官  曾雨明
以上正本證明與原本無異。
如不服本裁定，應於送達後5 日內，向本院提出抗告狀。
                            書記官  施春祝
中    華    民    國    97    年    1     月    31    日


司法院資訊處製作；財團法人民間司法改革基金會備份。
